【裁判字號】    98,台上,5636
【裁判日期】    980930
【裁判案由】    殺人未遂等罪
【裁判全文】
最高法院刑事判決            九十八年度台上字第五六三六號
上  訴  人  甲○○
            乙○○
上 列一 人
選任辯護人  姜義贊律師
上列上訴人等因殺人未遂等罪案件，不服台灣高等法院中華民國
九十八年七月二十一日第二審判決（九十七年度上訴字第五一七
九、五一九０號，起訴案號：台灣基隆地方法院檢察署九十六年
度偵字第五六六九號，追加起訴案號：同署九十七年度偵字第二
一七三、四０九六號），提起上訴，本院判決如下：
    主  文
原判決關於甲○○、乙○○共同未經許可持有手槍及甲○○殺人
未遂部分撤銷，發回台灣高等法院。
其他上訴駁回。
    理  由
一、發回部分
原判決認定：上訴人甲○○與上訴人乙○○係朋友；緣乙○○之
友人李翠珍與蔡淑媛間，有新台幣（下同）十萬元之債務糾紛，
蔡淑媛生前曾清償一萬五千元。李翠珍於蔡淑媛死後，即委託乙
○○等人改向蔡淑媛之同居人李樹水索討，並獲李樹水代償一萬
元。嗣因李樹水不堪李翠珍等人之不斷索討乃避不見面。乙○○
、李翠珍等人竟以丙○○係李樹水之朋友為由，多次要求丙○○
代為償還，丙○○亦不堪其擾而給付三萬元，惟要求出具切結，
載明剩餘四萬五千元與丙○○完全無關，互不相欠等語。詎乙○
○明知上情，仍於民國九十六年十一月一日下午，邀約甲○○一
同向丙○○、陳詠絮（丙○○、陳詠絮、李翠珍及李樹水等人均
為瘖啞人）夫妻索討。甲○○為遂求索款目的，即將其所持有之
制式手槍及子彈四顆，置入背包，並偕同乙○○、李翠珍，開車
前往基隆市○○路丙○○經營之「日進寶油漆店」。同日下午五
時許抵達後，由乙○○及李翠珍先進店內，經一再索討未果後，
李翠珍乃先行回到車上。甲○○即攜帶置有制式手槍、子彈之背
包進入店內，並在店內走動、觀察；乙○○則繼續與丙○○夫妻
筆談。嗣乙○○見丙○○夫妻拒絕代償之態度堅決，竟與甲○○
共同意圖為自己不法之所有，並基於恐嚇取財以及持有制式槍枝
、子彈之犯意聯絡，由乙○○於紙上書寫「要用槍枝換現金４萬
５千元」字樣，出示丙○○夫妻，後者誤以為係頑笑話，陳詠絮
並即用手語及手勢表示無錢購買。乙○○見狀，即從甲○○背包
內取出上開手槍用力拍打桌面，以此恐嚇丙○○、陳詠絮夫妻，
甲○○亦以手用力拍桌面，以食指指丙○○夫婦，並朝乙○○之
方向比劃（意指要丙○○、陳詠絮還錢），陳詠絮見狀大驚尖叫
，甲○○旋將手槍放回背包，衝出店外逃逸。此時，聞聲並出外
查看之莊俊鴻，以為丙○○遭人搶劫，乃自後緊追（乙○○趁亂
返回車上，並與李翠珍離開現場），其後郭錦源亦加入追捕，終
於基隆市○○路二四號「三兄弟」豆花店內追及。因甲○○否認
搶劫，並表示願意對質，莊俊鴻、郭錦源乃分立甲○○左、右以
手臂架住之方式帶回甲○○。迨至同日下午五時三十分許，行至
基隆市○○路二四號「白馬遊樂廣場」前騎樓時，甲○○為求脫
逃，表示伊有手槍，如不放手將開槍等語，同時一面掙扎，一面
以掙脫之右手自背包內取出手槍，莊俊鴻與郭錦源見狀，乃與甲
○○拉扯，欲取下手槍；拉扯扭打間，甲○○明知郭錦源緊鄰在
側，雖預知以手槍對人射擊極可能生致人於死之結果，猶萌生殺
人之不確定故意，認縱有死亡結果之發生，亦不違背其本意，而
將其被壓制於地上之右手所握持而槍口朝郭錦源左腹部位之手槍
擊發，幸未擊中郭錦源。並因圍觀之羅清杠幫忙，取下甲○○之
手槍，交給據報到場處理之員警呂鈞輝扣案等情。因而維持第一
審論處上訴人二人共同未經許可持有手槍罪刑；以及甲○○殺人
未遂罪刑部分之判決，駁回上訴人二人在第二審前開部分之上訴
，固非無見。
惟按：（一）、刑事訴訟法第一百五十九條之二所定之傳聞例外
，必符合被告以外之人於檢察事務官、司法警察官、司法警察調
查中所為之陳述，「與審判中不符」，且其先前之陳述，具備較
可信之特別情況（可信性）及為證明犯罪事實存否所必要（必要
性）二要件，始例外得適用上開規定，認其先前所為之陳述，為
有證據能力。原判決以丙○○、陳詠絮、郭錦源於警詢之指訴，
為被告以外之人於審判外之陳述，依刑事訴訟法第一百五十九條
第一項之規定，原則上雖不具證據能力，惟丙○○、陳詠絮、郭
錦源於第一審及原審審理時，已另基於證人地位，經合法具結，
並賦予對質詰問機會，認為丙○○、陳詠絮、郭錦源於警詢中之
指訴有證據能力（見原判決第七頁）。然依首開說明，被告以外
之人於警詢所為之陳述，須「與審判中不符」，且其先前之陳述
，具備「可信性」及「必要性」二要件，始例外認為有證據能力
。原判決未說明丙○○、陳詠絮、郭錦源於警詢所述與審判中有
何不符；就警詢所述何以具備前述之可信性及必要性，亦未有任
何說明，即認為有證據能力，並據採為認定甲○○、乙○○持有
手槍及甲○○殺人未遂犯行之證據，於法即有未合。（二）、事
實審法院如有應行調查之證據未經依法調查，或證據雖已調查而
其內容尚未明瞭者，即與未經調查無異，如遽行判決，即屬應於
審判期日調查之證據而未予調查之違背法令。原判決就乙○○於
紙上書寫恐嚇文字後，究係乙○○抑甲○○持手槍往桌面拍打恐
嚇乙節，固據丙○○、陳詠絮於第一審之證述，認係乙○○所為
（見原判決第二一至二四頁）。然丙○○、陳詠絮於警詢、檢察
官訊問時一致指稱係甲○○持槍猛力拍打桌面。原判決就丙○○
、陳詠絮於警詢、檢察官訊問時之陳述，並未敘明何以不足採之
理由；就乙○○通過「未持槍在桌上敲擊」測謊之有利證據，亦
僅說明該等測謊報告僅供審判上心證之參考（見原判決第三五頁
），理由已屬欠備。且承辦警員陳明輝於第一審證稱：案發後有
人接觸陳詠絮、丙○○、郭錦源、莊俊鴻、羅清杠等人，施加壓
力，是透過其他瘖啞人向丙○○、陳詠絮表示，開庭時不要亂講
話，要幫甲○○講話，不然丙○○夫妻在哪裡開店，他們都知道
，這些事情丙○○、陳詠絮都有跟我提；莊俊鴻跟我說有人去找
他，說他機車行在這邊，出入也在這裡，他的小孩也都還小，意
思就是要他小心一點；羅清杠也有跟我提過這件事情，有人找他
，說他是在白馬那邊上班的，不需要捲入這淌渾水，開庭就說不
知道，不清楚等語。徵諸莊俊鴻、羅清杠、郭錦源於審判中確有
翻異之陳述，原判決且已說明不採渠等翻異後陳述之理由（見原
判決第三二頁）。則何以丙○○、陳詠絮審判中翻異之詞可採，
而莊俊鴻、羅清杠、郭錦源等人翻異之詞均不可採，即有詳加說
明理由之必要。不僅如此，陳詠絮於第一審訊問時稱乙○○來我
店裡三次，後來他找不到李樹水，要我們還錢；丙○○亦稱乙○
○、甲○○我可以分辨出來等語（見第一審卷二第一七三、一七
四頁）。足見丙○○於原審另稱：何人是乙○○，何人是甲○○
我不清楚（同上卷第一七三頁）；陳詠絮稱：案發當時何人是何
人對不起來，名字有搞錯，之前真的弄錯，法院講的才對；當時
情緒緊張，說出的話是搞錯了云云（同上卷第二八八、二九０、
二九一頁）。是否可信，即有疑問。且丙○○於檢察官訊問時明
白陳稱：那個被抓的人突然走到我桌前放一把槍，因為我只顧著
跟「小高」（乙○○）說話，沒有注意到他槍從那邊掏出來，因
為他把手槍拍在桌子上，聲音很大，所以我跟我太太都嚇一跳，
我太太看到驚慌馬上大叫，我也跟著大叫，那個男的聽到我們大
叫，就把槍抓著就往外跑等語（見偵第五六六九號卷第一一三頁
）。已區隔甲○○、乙○○二人，並與原判決認定乙○○與丙○
○比鄰筆談時，甲○○在桌的另一側走動之事實相符，且有平面
圖可資比對（見第一審卷二第三一二頁）。果如此，則正與丙○
○比鄰筆談之乙○○又如何能突然走到丙○○桌前放一把槍？原
判決就此涉關乙○○是否與甲○○共同持有手槍之重要證據，未
調查明瞭，即遽行判決，即有應於審判期日調查之證據而未予調
查之違背法令。（三）、有罪之判決書須將認定之犯罪事實詳記
於事實欄，然後於理由內說明其憑以認定之證據，使事實與理由
相一致，方為合法，倘事實認定與理由說明不相一致，即屬判決
理由矛盾之當然違背法令。原判決事實欄認定：乙○○見丙○○
二人態度堅決，竟與甲○○共同意圖為自己不法之所有，並基於
恐嚇取財以及持有制式槍枝、子彈之犯意聯絡，由乙○○於紙上
書寫「要用槍枝換現金４萬５千元」，丙○○、陳詠絮誤以為係
頑笑話，陳詠絮並即表示無錢購買，乙○○見狀，即從甲○○背
包內取出手槍用力拍打桌面等情（見原判決第四頁）。然理由卻
說明：「……由被告乙○○與被害人丙○○筆談內容敘及是否要
用錢買槍，被告乙○○隨即從被告甲○○所揹胸前之背包內取出
扣案之槍枝之情觀之，可見被告乙○○當下知悉被告甲○○所揹
之背包內有扣案之槍彈（至被告乙○○持槍拍打桌面前，並無證
據證明係與被告甲○○共同持有扣案之槍彈）」（見原判決第二
三、二四頁）。就乙○○何時、如何知悉甲○○攜有槍、彈，以
及二人何時起意共同持槍，所為之認定及說明，不相一致，自有
判決理由矛盾之違法。因攸關犯罪事實之有無，此部分事實並有
釐清之必要。上訴意旨指摘原判決違法，非無理由，應認原判決
關於甲○○、乙○○共同未經許可持有手槍及甲○○殺人未遂部
分有發回更審之原因。
二、駁回部分
按上訴得對於判決之一部為之，未聲明為一部者，視為全部上訴
，刑事訴訟法第三百四十八條第一項定有明文。甲○○、乙○○
對原判決不服，提起上訴，未聲明為一部上訴，依前開規定，應
視為全部上訴，合先敘明。次按刑事訴訟法第三百七十六條所列
各罪之案件，經第二審判決者，不得上訴於第三審法院，法有明
文。本件甲○○、乙○○所犯刑法第三百四十六條第一項恐嚇取
財罪部分，核屬刑事訴訟法第三百七十六條第六款之案件。依首
開說明，既經第二審判決，自不得上訴於第三審法院，甲○○、
乙○○竟提起上訴，顯為法所不許，應予駁回。
據上論結，應依刑事訴訟法第三百九十七條、第四百零一條、第
三百九十五條前段，判決如主文。
中    華    民    國  九十八  年    九    月   三十   日
                      最高法院刑事第五庭
                          審判長法官  陳  正  庸
                                法官  林  秀  夫
                                法官  宋      祺
                                法官  陳  祐  治
                                法官  林  瑞  斌
      本件正本證明與原本無異
                                      書  記  官
中    華    民    國  九十八  年    十    月    六    日
                                                     m


司法院資訊處製作；財團法人民間司法改革基金會備份。
